臺灣高等法院臺中分院民事判決
111年度上字第439號
上  訴  人  張家豪  
訴訟代理人  易帥君律師
            賴嘉斌律師
被  上訴人  林耕州  
訴訟代理人  黃逸仁律師                    
複  代理人  陳苡瑄律師
上列當事人間請求確認本票債權不存在等事件，上訴人對於中華
民國111年6月29日臺灣臺中地方法院110年度訴字第2719號第一
審判決提起上訴，本院於111年11月29日言詞辯論終結，判決如
下：
    主  文
上訴駁回。
第二審訴訟費用由上訴人負擔。
    事實及理由
一、被上訴人主張：上訴人持有伊所簽發如附表所示票面金額各
    新臺幣（下同）90萬元、100萬元之本票二紙（各稱90萬元
    、100萬元本票，合稱系爭本票），並以之聲請原法院110年
    度司票字第4750號本票裁定（下稱系爭本票裁定），再據以
    聲請原法院110年度司執字第106174號給付票款強制執行程
    序（下稱系爭執行程序）。然伊係因線上博奕而積欠上訴人
    賭債，應上訴人要求始簽立系爭本票以擔保賭債本息之清償
    ，易言之，系爭本票債務為賭博債務，而賭博債務依民法第
    71條前段、第72條規定，不生債之關係，伊自得依票據法第
    13條規定，對上訴人為票據原因抗辯，訴請確認系爭本票債
    權不存在，並依強制執行法第14條第2項規定，請求撤銷系
    爭執行程序，及依民法第179條不當得利規定，請求上訴人
    返還系爭本票等情。爰依上開規定，提起本件訴訟，聲明求
    為判決確認系爭本票債權不存在，系爭執行程序應予撤銷，
    上訴人並應將系爭本票返還予被上訴人（原審為被上訴人勝
    訴之判決，上訴人聲明不服，提起上訴）。並答辯聲明：上
    訴駁回。
二、上訴人則以：伊否認系爭本票債權為被上訴人與伊對賭之賭
    債，本件應先由被上訴人就此舉證證明，然依被上訴人所提
    兩造間LINE對話紀錄，不足以證明之。再者，被上訴人實係
    因陸續向伊借款共90萬元，始簽發系爭90萬元本票予伊，除
    存根之原因欄位記明「借款」外，被上訴人所開立之借據亦
    載明收訖出借之90萬元無訛。被上訴人並因積欠訴外人李鋐
    達線上博奕款項，而向伊借款，由伊直接陸續匯款81萬元及
    交付現金19萬元予李鋐達共100萬元，始簽發系爭100萬元本
    票予伊。是以，被上訴人本件請求自無理由等語，資為抗辯
    。並上訴聲明：(一)原判決廢棄。(二)被上訴人在第一審之
    訴駁回。
三、得心證之理由：
(一)按確認之訴非原告有即受確認判決之法律上利益者，不得提
    起；所謂即受確認判決之法律上利益，係指法律關係之存否
    不明確，原告主觀上認其在法律上之地位有不安之狀態存在
    ，且此種不安之狀態，能以確認判決將之除去者而言（最高
    法院52年度台上字第1240號判決意旨參照）。查被上訴人主
    張其簽發系爭本票交付上訴人，上訴人並持以聲請本票裁定
    後向原法院聲請系爭執行程序，系爭執行程序尚未終結之事
    實，為上訴人所不爭執，並經本院調取系爭本票裁定卷宗及
    系爭執行卷宗可稽，應堪信為真實。而本件被上訴人主張上
    訴人所持系爭本票債權不存在，為上訴人所否認，則兩造就
    系爭本票債權存否已發生爭執，被上訴人在私法上之地位將
    有受侵害之危險，而此不明確之狀態得以本件確認判決除去
    之，是被上訴人提起本件訴訟，自有即受確認判決之法律上
    利益，合先敘明。
(二)被上訴人主張系爭本票係因擔保賭債之清償而簽發，應為無
    效，系爭本票原因關係不存在等語；為上訴人否認，並以前
    詞置辯。是本院應審酌系爭本票是否因擔保賭債之清償而簽
    發？其原因關係是否不存在。按當事人主張有利於己之事實
    者，就其事實有舉證之責任，民事訴訟法第277條前段定有
    明文。又票據乃文義證券及無因證券，故票據上之權利義務
    悉依票上所載文義定之，與其基礎之原因關係各自獨立。票
    據上權利之行使不以其原因關係存在為前提，是以執票人行
    使票據上權利時，就其基礎之原因關係確係有效存在並不負
    舉證責任。反之，若票據債務人以自己與執票人間所存抗辯
    之事由對抗執票人，依票據法第13條規定觀之，固非法所不
    許，惟應由其就該抗辯事由舉證證明（最高法院97年度台簡
    上字第12號判決意旨參照）。且按民法第71條前段規定：法
    律行為，違反強制或禁止之規定者，無效。而賭博為法令禁
    止之行為，其因該行為所生債之關係原無請求權之可言，除
    有特別情形外，縱使經雙方同意以清償此項債務之方法而變
    更為負擔其他新債務時，亦屬脫法行為不能因之而取得請求
    權（最高法院44年台上第421號判決意旨參照）。準此，被
    上訴人主張兩造間為系爭本票之直接前後手等情，既為上訴
    人所不爭執，則依票據法第13條反面解釋，被上訴人自得以
    兩造間所存之票據原因關係為抗辯。被上訴人主張系爭本票
    之基礎原因關係為賭債而依票據法第13條規定為原因關係抗
    辯，為上訴人所否認，則被上訴人既主張系爭本票原因關係
    為賭債之抗辯，自應由票據債務人即被上訴人就該抗辯事由
    即因賭博行為所生債之關係負舉證責任。
(三)經查，被上訴人所提兩造間之LINE對話紀錄內容（見原審卷
    第21至31、59至81、127至175頁），為上訴人所不爭執，且
    自陳其ID代號為「Frank」（見本院卷第80頁），應堪採憑
    。依兩造於110年5月26日對話紀錄顯示，上訴人上傳「http
    s://www.0000000.com 000000 000000 會員」、「10萬」之
    博奕網站登錄資料予被上訴人（見原審卷第131頁），嗣上
    訴人於110年6月1日向被上訴人表示：「開40給你，小小打
    喔」、「贏個10幾就不要玩了」、「刪程式欸」等語（見原
    審卷第59至61、133頁），並於110年6月7日於記事本上傳：
    「-20W、-43w、-40w、水錢、+12w、+7.6w」等情（見原審
    卷第29、134頁）。上訴人亦自陳其係聯繫李鋐達為被上訴
    人開設線上博奕遊戲之帳戶、儲值及增加線上博奕遊戲之帳
    戶額度等語（見本院卷第60至61頁），並經證人李鋐達結證
    上情在卷（見本院卷第137至138頁），足認被上訴人係由上
    訴人先為其提供開設之線上博奕網站會員帳號及額度後進行
    賭博，再由上訴人將被上訴人賭博後之輸贏結果與其進行彙
    算並紀錄於兩造LINE對話記事本中。其後，上訴人於110年6
    月11日向被上訴人表示：「-90.6w」、「加這禮拜線上的」
    等語後（見原審卷第137頁），旋於110年6月14日上傳翻拍
    之借據（見原審卷第111頁）及於前一日即110年6月13日簽
    發之90萬元本票（見系爭本票裁定卷及系爭執行卷）之照片
    （見原審卷第139頁）予被上訴人，可見上開借據及本票所
    載金額90萬元，與上訴人所結算之賭博輸贏金額「-90.6w」
    大致相同，且前後發生時序連續緊接，堪認系爭90萬元本票
    所擔保之債務係被上訴人因上開賭博行為所生債之關係。
(四)再查，上訴人於110年7月4日兩造LINE對話紀錄中上傳翻拍
    照片記載：「7/3百合家  發-6000  州-6000  豪-6000  四
    支刀  發-5000  豪-5000  達-5000  7/4百家  州-15000  
    發-15000  麻將合  豪-5000  發-5000  達-5000」之賭博
    輸贏彙算結果，並向被上訴人表示「沒現金了...你哥跟我
    拿71000了  你拿21000...」等語（見原審卷第146頁）；於
    110年8月2日對被上訴人表示：「-255w」、「輸贏 -398400
      洗碼-3822」 、「算輸-40.3  你一成41000  我輸82000 
     目前洗9+14碼」等語（見原審卷第162至163頁）；於110年
    8月3日向被上訴人表示：「均注試看看啊」等語（見原審卷
    第164頁）；於110年8月18日向被上訴人表示：「-250-6.5-
    6.2+15」、「看到打給我」等語（見原審卷第172至173頁）
    ；嗣上訴人於110年8月21日上傳系爭本票之翻拍照片，並稱
    ：「這沒多少錢，不要搞得那麼難看」、「這一百萬，就是
    30+70」、「-250-6.5-6.2+15-1.5」、「你票有要出來簽嗎
    」等語，被上訴人回稱：「不是都簽給你還要簽什麼」，上
    訴人則表示：「你『多輸的』沒簽」，被上訴人稱：「簽給你
    的也都超過  我還要簽什麼」，上訴人稱：「『只簽190』  
    看你」，被上訴人稱：「我的140簽190」，上訴人稱：「你
    哥的100  30+70  看你」，被上訴人稱：「你全部都算我頭
    上」等語（見原審卷第75至77、173至174頁）。證人李鋐達
    並證稱原審卷第133頁之LINE對話截圖編號27至28所示是百
    家樂的線上博弈遊戲，玩家是跟平台的莊家輸贏，一星期結
    算一次，如果輸完了要繼續玩，就要繼續放錢才能繼續玩，
    莊家會算給伊要收多少的金額，伊再去跟上訴人與被上訴人
    去索取剩下不足的金額。水錢就是在有效的押注1萬元，會
    退60元，這個退60元就是退水。跟莊家結算金額，有包含水
    錢，都會扣掉。...系爭本票係因賭博輸錢而簽立等語（見
    本院卷第139至140、142頁）；上訴人亦自承系爭100萬元本
    票係因線上博奕輸錢而簽立等語（見本院卷第143頁）。可
    見上訴人陸續有向被上訴人說明其線上博奕之輸贏情形並進
    行彙算及結算，繼而於110年8月21日上傳系爭本票及結算結
    果，要求被上訴人再另簽本票為被上訴人所拒，上訴人即明
    確表示被上訴人就「多輸的」未簽本票，「只簽190」即系
    爭本票金額猶有未足，益徵系爭本票所擔保之債務係被上訴
    人因上開賭博行為所輸而生債之關係。
(五)上訴人雖辯稱伊並未與被上訴人直接對賭，伊係單純借款或
    為被上訴人代墊賭資所為借貸云云，並提出借據、存摺明細
    轉帳紀錄、對話錄音檔暨譯文為憑（見原審卷第111至119、
    191、201至209頁）。然查，上開借據連同同額之系爭90萬
    元本票之出具時間，緊接於上訴人結算賭博輸贏金額「-90.
    6w」之後，已如前(三)段所述，可見其所擔保之債務均係被
    上訴人因上開賭博行為所生債之關係始為簽立，尚難單以借
    據推認系爭90萬元本票與賭債之原因關係無涉。證人李鋐達
    雖證稱：伊知道被上訴人有向上訴人借錢的事情，當時上訴
    人都是以現金借給被上訴人，因為他們都是約在伊家樓下轉
    角，伊有在場。上訴人將現金交給被上訴人總共幾次，伊沒
    有辦法詳算，只知道最後一筆是30萬元，時間大概是110年6
    月中旬左右，該30萬元是被上訴人說要繳房貸跟想出去做生
    意所跟上訴人借的錢，因為他們當場有細算之前借錢的金額
    ，被上訴人也同意是此金額，所以才簽本票跟借據，上訴人
    才交付30萬元給被上訴人，伊有看過借據，在伊家樓下簽的
    ，借據上的金額他們有確定過，被上訴人也覺得沒有錯，才
    簽給上訴人，然後上訴人交付30萬元給被上訴人。被上訴人
    陸續有向上訴人借錢，理由都是房貸、生活費、小孩子的補
    習費，最開始都是5萬、10萬，一般都是10萬10萬在給這樣
    ，最大筆就是最後這次簽票的30萬元等語（見本院卷第134
    至136頁）。然與前(三)段所述兩造間LINE對話內容繼而簽
    立借據及系爭90萬元本票之緣由不符，於簽立系爭90萬元本
    票之上開對話中，僅提及賭博輸贏結算之事，絲毫未提及任
    何證人李鋐達所陳前揭借貸緣由及交付若干借款之事；觀諸
    上訴人所提其偕同證人李鋐達與被上訴人及其母協商債務之
    對話錄音譯文所示，上訴人及李鋐達亦僅提及被上訴人參與
    賭博情形及輸贏結算之事，而要求被上訴人償還其賭輸之欠
    債（見原審卷第201至205頁），亦未提及任何證人李鋐達所
    證上情。經本院質以前(四)段所述兩造於110年8月21日之LI
    NE對話紀錄所示情節，證人李鋐達即坦認系爭本票係因賭博
    輸錢而簽立等語（見本院卷第142頁），顯見證人李鋐達所
    證上情，係為迴護上訴人而整飾其詞，要無可採。而就系爭
    100萬元本票部分，上訴人所提存摺明細轉帳紀錄雖顯示其
    與李鋐達間有資金往來，然上訴人既陳明係代墊賭資而為之
    ，顯係因賭博行為所生之債，上訴人並自陳100萬元本票部
    分係因線上博奕輸錢而簽立等情（見本院卷第143頁），足
    見系爭本票擔保之債務確屬被上訴人因參與上訴人提供之線
    上博奕網站賭博而發生之債務，其性質應為賭債無訛。衡諸
    賭博之目的在於下注後贏得賭金，下賭之人無論係以自有資
    金單獨為之，抑或由他人代墊部分出資，均不影響其賭博之
    目的，而俱屬法令禁止之賭博行為。而代墊賭資之人既明知
    其墊款之用途，其墊款之行為自亦屬簽賭之人遂行賭博行為
    之一部分，因此成立債之關係亦同屬因賭博行為所生。基此
    ，因賭博行為乃為我國刑罰法令禁止之行為，依前揭民法第
    71條前段規定及最高法院44年台上字第421號判決意旨，因
    賭債而發生之債務，不生債務之關係，即債權人並無請求權
    ，縱令上訴人辯稱係代墊賭資云云，而經兩造合意將該賭債
    變更為負擔其他新債務時，亦屬脫法行為而無效。是以，上
    訴人上開所辯，洵非有據。
(六)按執行名義無確定判決同一之效力者，於執行名義成立前，
    如有債權不成立或消滅或妨礙債權人請求之事由發生，債務
    人亦得於強制執行程序終結前提起異議之訴。又無法律上之
    原因而受利益，致他人受損害者，應返還其利益。雖有法律
    上之原因，而其後已不存在者，亦同。強制執行法第14條第
    2項、民法第179條分別定有明文。據上各節以觀，被上訴人
    主張其係因賭博行為積欠上訴人債務，為清償該項債務而簽
    發系爭本票予上訴人之事實，應堪認定。是以，兩造既為系
    爭本票之直接前後手，依票據法第13條前段規定，票據債務
    人即被上訴人自得以伊與執票人即上訴人間之抗辯事由對抗
    上訴人，故被上訴人以系爭本票之原因關係為賭債，應屬無
    效而不存在，其訴請確認上訴人持有系爭本票之票據債權不
    存在，自屬有據。而系爭本票債權既已不存在，則上訴人持
    系爭本票裁定為執行名義，聲請執行法院以系爭執行事件對
    被上訴人為強制執行，即非有據，上訴人自亦無占有系爭本
    票之法律上原因，是被上訴人並依強制執行法第14條第2項
    規定請求撤銷系爭執行程序，及依民法第179條規定請求上
    訴人將系爭本票返還予被上訴人，應予准許。
四、綜上所述，被上訴人依民法第71條前段、第179條、強制執
    行法第14條第2項規定，訴請確認系爭本票債權不存在，及
    撤銷系爭執行程序，並返還系爭本票予被上訴人，自屬正當
    ，應予准許。從而原審為上訴人敗訴之判決，並無不合。上
    訴論旨指摘原判決不當，求予廢棄改判，為無理由，應駁回
    上訴。
五、本件事證已臻明確，兩造其餘之攻擊或防禦方法及所提之證
    據，經本院斟酌後，認為均不足以影響本判決之結果，爰不
    逐一論列，附此敘明。
六、據上論結，本件上訴為無理由，爰判決如主文。
中　　華　　民　　國　　111 　年　　12　　月　　13　　日
　　　　　　　民事第五庭　　審判長法　官　黃綵君
　　　　　　　　　　　　　　　　　法　官　李慧瑜
　　　　　　　　　　　　　　　　　法　官　吳崇道
正本係照原本作成。
上訴人得上訴。
如不服本判決，須於收受判決送達後20日內向本院提出上訴書狀
，其未表明上訴理由者，應於提出上訴後20日內向本院提出上訴
理由書狀（均須按他造人數附具繕本）。因疫情而遲誤不變期間
，得向法院聲請回復原狀。
上訴時應提出委任律師為訴訟代理人之委任狀。具有民事訴訟法
第466條之1第1項但書或第2項之情形為訴訟代理人者，另應附具
律師及格證書及釋明委任人與受任人有該條項所定關係之釋明文
書影本。如委任律師提起上訴者，應一併繳納上訴審裁判費。

　　　　　　　　　　　　　　　　　書記官　洪郁淇
　　　　　　　　　　　　　　　　　
中　　華　　民　　國　　111 　年　　12　　月　　13　　日
　　
附表
編號 發票日  票面金額（新台幣） 到期日 利息起算日 票據號碼 1 110年6月13日 90萬元 110年6月14日 同左 00000000 2 110年6月17日 100萬元 110年6月17日 同左 00000000